【裁判字號】    98,消債更,920
【裁判日期】    980826
【裁判案由】    聲請更生程序
【裁判全文】
臺灣高雄地方法院民事裁定           98年度消債更字第920號
聲  請  人
即債 務 人  甲○○
上當事人因消費者債務清理事件聲請更生，本院裁定如下：
    主  文
聲請駁回。
聲請費用新臺幣壹仟元由聲請人負擔。
    理  由
一、聲請意旨略以：聲請人即債務人甲○○前因父親薛銘文借用
    其名義，向附表所示之玉山銀行辦理房屋貸款，由其父親擔
    任連帶保證人，繳款約8 年後因父親工作不順，收入大減，
    無能背負貸款金額，經求售後仍有差額，無法繼續繳款，迄
    今仍積欠附表所示債務新臺幣（下同）167 萬2,000 元。其
    於聲請更生前，向玉山銀行申請前置協商，因未能接受顯足
    以負擔之還款方案遭退件。然聲請人從事傳統中藥散賣，每
    月收入約1 萬9,000 元，尚須支付妻子扶養費用7,000 元，
    且有胃食道逆流疾病，以聲請人之收入扣除扶養費用及必要
    生活費用後，已難以維持生活，自屬不能清償債務，爰聲請
    准予更生等語。
二、按「債務人不能清償債務或有不能清償之虞者，得依本條例
    所定更生或清算程序，清理其債務」，消費者債務清理條例
    第3 條定有明文。衡以消費者與金融機構間債之關係之發生
    ，係依契約自由原則及相互間之信賴為基礎，此為社會經濟
    活動得以維繫及發展之重要支柱，債務人經濟窘迫，固不應
    任其自生自滅，債權人一方之利益，仍不能因之摒棄不顧。
    是債務人於協商程序中，自應本於個人實際財產及收支狀況
    ，依最大誠信原則，商討解決方案。如終究不能成立協商，
    於聲請更生或清算時，法院審酌上開條文所謂「不能清償或
    有不能清償之虞」，自宜綜衡債務人全部收支、信用及財產
    狀況，評估是否因負擔債務，而不能維持最基本之生活條件
    ；所陳報之各項花費，是否確屬必要性之支出；如曾有協商
    方案，其條件是否已無法兼顧個人生活之基本需求等情，為
    其判斷之準據。
三、經查：
（一）聲請人至聲請時為止，積欠如附表所示玉山銀行167萬
      7,000 元之債務，經依前置協商程序，向玉山銀行提出債
      權人清冊，並以書面表明共同協商之意旨，惟協商不能成
      立一節，有申請人財產及收支狀況說明書、98年3 月5日
      債權人清冊、98年5 月19日玉山銀行前置協商不成立通知
      書等件在卷可稽，堪認上情屬實。
（二）聲請人陳報名下並無資產，有財政部高雄市國稅局財產歸
      屬資料附卷可稽，固堪認屬實。惟其陳稱於97年5 月1日
      至98年4 月13日從事傳統國有市場成方中藥散賣，每月收
      入約1 萬9,000 元一節，則僅出具薪資切結證明書附卷為
      證（卷第44頁）。查聲請人於98年6 月1 日陳報狀自陳，
      聲請前二年尚在就學，在剛發生此一債務時，為期約一年
      多時間仍按月繳款等語，有該陳報狀可憑（卷第36頁），
      可見其當時有相當收入，不僅足以負擔按期清償之債務，
      尚有餘力可以從事其他學習。然依其95、96年度綜合所得
      稅各類所得資料清單顯示，該二年度綜合所得均為零，足
      徵聲請人之收入及所得狀況，並未如實申報。且聲請人聲
      請前二年內，尚有餘力按期清償債務，但於聲請狀財產及
      收入狀況說明書第三項關於聲請前二年收入一欄，僅記載
      「自97年5 月1 日起至98年4 月1 日止，每月可得薪資為
      1 萬9,000 元」，亦顯然與上情聲請前二年有相當收入一
      節不符，是聲請人容有申報不實、隱匿所得之情事，自難
      遽信所主張每月平均薪資所得約1 萬9,000元等語為真。
（三）支出方面，聲請人陳稱須扶養其配偶江月芹，每月支出
      7,000 元等語，經查江月芹為大陸地區人士，與聲請人於
      94 年8月29日結婚，其名下無任何財產一情，有戶籍謄本
      及其財產歸屬資料清單附卷可稽。因其為大陸籍人士，且
      尚未能領取臺灣之身分證，故即使尚屬青壯，仍無法工作
      謀生，又無財產足以維持其生活，自應由聲請人扶養，且
      上開陳報之扶養金額亦認相當，足以採信。另關於其個人
      日常生活費用，所陳報必要支出扣除上開扶養江月芹之費
      用為8,300 元，亦認已樽節開支，應予採認。但如上所述
      ，聲請人所得資料陳報既有不實，疑有隱匿財產之情事，
      則本院自無從依可信之償債基礎據以核算其償債能力。
（四）消費者債務清理條例以使陷於經濟困頓之消費者重獲新生
      為鵠的，然基於社會經濟活動之信賴及誠信，亦不得任由
      債務人加以濫用，毫無節制，業已敘明如上。是債務人聲
      請更生或清算，對於自身財產狀況、收入、支出及償債經
      過情形，自應如實以告，詳為說明，法院始能據為准否之
      判斷。本院審酌聲請人既有隱匿財產之合理懷疑，對於從
      事之工作及收入等情，尚不能提出相關證據或為必要之釋
      明，自難認聲請人已不能清償債務或有不能清償之虞，從
      而其聲請准予更生，為無理由，應予駁回。
四、據上論結，應依消費者債務清理條例第11條第1 項、第8 條
    前段，裁定如主文。
中    華    民    國    98    年    8     月   26     日
                  民事第三庭  法  官  李嘉益
以上正本證明與原本無異。
如不服本裁定，應於送達後10日內向本院提出抗告狀，並繳納裁
判費新台幣1,000 元。
中    華    民    國    98    年    8     月    27    日
                              書記官  陳瓊芳
附表：債權人清冊
┌──┬────────┬────────┬─────┐
│編號│     債權人     │     金額       │  種類    │
├──┼────────┼────────┼─────┤
│ 1  │    玉山銀行    │167萬2,000元    │          │
├──┴────────┼────────┴─────┤
│       總  計         │167萬2,000元                │
└───────────┴──────────────┘


司法院資訊處製作；財團法人民間司法改革基金會備份。
